臺灣高等法院刑事判決
109年度上易字第883號
上  訴  人  臺灣桃園地方檢察署檢察官
被      告  吳淑鈴



選任辯護人  劉立鳳律師
上列上訴人因被告毀損債權案件，不服臺灣桃園地方法院107年
度易字第1295號，中華民國109年2月25日第一審判決（起訴案號
：臺灣桃園地方檢察署106年度偵字第21531號），提起上訴，本
院判決如下：
    主  文
上訴駁回。
    理  由
一、本案經本院審理結果，認第一審判決以不能證明被告吳淑鈴
    犯罪，對被告為無罪之諭知，核無不當，應予維持，並引用
    第一審判決書記載之證據及理由（如附件）。
二、檢察官上訴意旨略以：刑法毀損債權罪係在於保護債權之安
    全滿足實現，債務人財產為債權之總擔保，債權人本得任意
    選擇債務人之財產作為強制執行對象，債務人處分財產，將
    減少債權之擔保，而使將受強制執行之債權求償生虞。本件
    告訴人固已扣押被告所有之位在桃園市桃園區中正路、桃園
    市八德區大智路及廣豐三街等處房地，該房地估價結果雖至
    少價值新臺幣（下同）40,155,610元，然原審未審酌上開房
    地尚設定有最高限額抵押權360萬元、1064萬元，勢將影響
    未來之拍賣價格，是否足以擔保告訴人3000萬元之債權，並
    非無疑，況不動產價格亦可能因景氣循環而波動，被告解除
    保險契約之舉，可能導致告訴人債權取償困難。況被告解除
    保險契約，影響告訴人請求分配剩餘財產之計算基礎，損害
    告訴人之剩餘財產分配請求權，主觀上顯非無損害告訴人債
    權之意圖。原審未審酌上情，逕為無罪之諭知，尚有未洽云
    云。
三、按認定犯罪事實所憑之證據，雖不以直接證據為限，間接證據亦包括在內，然無論直接證據或間接證據，其為訴訟上之證明，須於通常一般之人均不致有所懷疑，而得確信其為真實之程度者，始得據為有罪之認定，倘其證明尚未達此一程度，而有合理之懷疑存在時，無從為有罪之確信，自不得遽為有罪之判決；苟積極證據不足以為不利於被告事實之認定，自應為有利於被告之認定，更不必有何有利之證據。又按刑法第356條所謂毀損債權罪，以債務人於將受強制執行之際，意圖損害債權人之債權，而毀壞、處分或隱匿其財產，為構成要件；而依強制執行法第113條、第50條之規定，查封不動產，以其價格足以清償強制執行之債權額及債務人應負擔之費用為限；準此，查封之財產，如已足供清償強制執行之債權額及債務人應負擔之費用，當然不得再以債務人之其餘財產作為應供強制執行之財產。
四、經查：
  ㈠被告於105年4月22日、25日就如原判決附表編號6、7、8所示
    之富邦人壽保單申請解約，於105年3月29日、106年3月27日
    就如原判決附表編號1至5所示之南山人壽保單申請解約，並
    分別取回如附表各編號保單狀態欄所示之解約金等情，固有
    富邦人壽保險股份有限公司回函所附保單資料、要保書、解
    約明細表，南山人壽保險股份有限公司回函所附保單明細表
    、要保書、終止保險契約明細表等件在卷可稽（原審易字卷
    第48至72、73至99頁）。然告訴人係於104年間向臺灣桃園
    地方法院就其剩餘財產分配債權3000萬元聲請對被告之財產
    假扣押，經該院於104年12月25日以104年度家全字第33號裁
    定准許在案（他字第4460號卷第4頁），經告訴人以上開假
    扣押裁定為執行名義，向臺灣桃園地方法院聲請假扣押執行
    ，由該院於105年1月6日就被告所有之桃園市桃園區中正路
    、桃園市八德區大智路及廣豐三街不動產發查封登記函在案
    （他字第4460號卷第5頁，原審易字卷一第36至37頁）；並
    於105年1月29日就上開假扣押裁定對於被告在永豐銀行北桃
    園分行之存款債權發執行命令（原審易字卷一第108頁），
    扣押存款共計641,483元（原審易字卷一第第118頁）。對照
    告訴人於假扣押聲請狀主張該3筆不動產之市價分別為3000
    萬元、1800萬元及1200萬元，佐以卷附105年10月14日由順
    裕不動產估價師事務所受臺灣桃園地方法院另案囑託估價結
    果，房地總值分別為27,379,080元、10,996,710元與16,019
    ,820元，有各該估價報告書附卷足憑（他字第4460號卷第51
    至59頁）。是以被告嗣於105年3月29日起，陸續就如附表所
    示之保單申請解約之時，告訴人所主張將為強制執行之假扣
    押債權3000萬元，顯已因臺灣桃園地方法院民事執行處所為
    上開就不動產及存款債權所為之假扣押執行，而受到債務人
    所有、總值近5500萬元之財產擔保，客觀上已難謂被告於辦
    理保單解約之時，有何損害告訴人所主張之3000萬元債權可
    言。
　㈡雖檢察官主張該不動產尚有最高限額抵押權登記，然觀之上
    開估價報告書所載，僅桃園市八德區大智路、廣豐三街之不
    動產，分別有360萬元、1064萬元之最高限額抵押登記，縱
    令全額予以扣除，斯時經假扣押執行之財產價值仍超過4050
    萬元，足認被告自105年3月29日、105年4月22日起陸續辦理
    保單解約之時，主觀上顯無損害告訴人上開所主張之剩餘財
    產分配債權之意圖甚明。至檢察官以不動產價值或可能因景
    氣循環而波動，認被告辦理如附表所示之保單解約已損及對
    告訴人債權之財產擔保云云，然告訴人嗣後仍對被告所有之
    桃園市桃園區大業路不動產為假扣押執行，經臺灣桃園地方
    法院於105年6月1日就該不動產為查封登記在案（原審易字
    卷一第121頁），由被告並未處分其名下客觀價值非低之不
    動產以觀，益徵被告辦理保單解約，並無損害告訴人債權之
    意圖。況被告倘有意損害告訴人債權，當可於105年3、4月
    間即一次將所有保單辦理解約，何須至106年3月間始就附表
    編號1、2、4、5部分之保單申辦解約，更可見被告所辯其將
    保單解約係為支應貸款及其他生活開銷之說法並非全然子虛
    。此外，不動產價值於查封後之波動情形，實非被告於申辦
    保單解約之時所能預見，縱使日後上開查封登記之不動產拍
    賣所得價金低於估價金額，亦無從以此即認被告於解約當時
    ，主觀上即有損害告訴人債權之意圖。
　㈢此外，告訴人向法院聲請假扣押裁定時，固主張其剩餘財產
    分配請求之債權數額為3000萬元，然該本案債權經本院民事
    庭以107年度重家上字第39號判決認被告就剩餘財產應給付
    告訴人26,521,044元，縱使加計告訴人於該案對被告請求償
    還代付款項12,662,528元，告訴人請求被告給付於39,183,5
    72元之範圍內為有理由，此有本院上開判決在卷足憑（本院
    卷第81至91頁），則告訴人上開已為假扣押執行之查封財產
    ，仍足以擔保其上開債權，並無檢察官所指難以就被告之財
    產取償之狀況。
　㈣綜上，本案依檢察官所提證據，尚不足以說服法院形成有罪
    之確信，此外，復查無其他積極證據足認被告涉有公訴意旨
    所指毀損債權之犯行，既不能證明被告犯罪，自應諭知無罪
    。
五、原審以不能證明被告犯罪，諭知被告無罪之判決，核無不合
    。檢察官上訴意旨執前詞主張被告具毀損告訴人債權之意圖
    ，並非有據。是檢察官之上訴為無理由，應予駁回。
據上論斷，應依刑事訴訟法第368條、第373條，判決如主文。
本案經檢察官陳美華提起公訴，檢察官鄭朝光提起上訴，經檢察
官洪威華到庭執行職務。
中　　華　　民　　國　　109 　年　　7 　　月　　28　　日
                  刑事第二十二庭審判長法　官  洪于智
                                      法　官  陳銘壎
                                      法　官  汪怡君
以上正本證明與原本無異。
不得上訴。
                                      書記官  賴怡孜
中　　華　　民　　國　　109 　年　　7 　　月　　28　　日
附表：
 保單號碼 被保險人 即要保人 生效日 主約險種 保額 躉繳保費 保單 狀態 1 Z000000000 吳淑鈴 104年4月21日 南山人壽美利圓滿美元利率變動型養老保險 195,000美元  149,565美元 106/3/27申請解約，解約金 147,719美元  2 Z000000000 吳淑鈴 104年8月19日 南山人壽美利圓滿美元利率變動型養老保險 50,000美元  38,500美元 106/3/27申請解約，解約金 37,288美元 3 Z000000000 吳淑鈴 101年1月2日 南山人壽鑫富利養老保險 58萬元  508,370元 105/3/29申請解約，解約金543,281元 4 Z000000000 吳淑鈴 102年9月30日 南山人壽鑫利多多利率變動型養老保險 100萬元  997,200元 106/3/27申請解約，解約金1,033,397元 5 Z000000000 吳淑鈴 103年2月11日 南山人壽靈活沛利率變動型養老保眼 300萬元  3,008,400元 106/3/27申請解約，解約金3,124,754元 6 0000000000-00 吳淑鈴 102年9月30日 富邦人壽金豐沛靈活利率變動型養老保險 378萬元  3,717,740元   105/4/22日申請解約，解約金3,767,104元 7 0000000000-00 吳淑鈴 102年11月13日 富邦人壽得意年年利率變動型年金保險（甲型） 200萬元  200萬元   105/4/22日申請解約，解約金2,064,654元 8 0000000000-00 吳淑鈴 104年8 月18日 富邦人壽美利增福外幣利率變動型養老保險 5萬美元  36,577美元 105/4/25日申請解約，解約金33,683美元